臺灣高等法院刑事判決　　　　　　　 100年度上易字第1175號
上　訴　人
即　被　告　陳文章
選任辯護人　吳金棟律師
上列上訴人因恐嚇案件，不服臺灣桃園地方法院99年度易字第10
91號，中華民國100年3月10日第一審判決（起訴案號：臺灣桃園
地方法院檢察署99年度偵緝字第1072號），提起上訴，本院判決
如下：
    主  文
上訴駁回。
陳文章緩刑參年。
    事  實
一、陳文章於民國97年3 月間某日，承包康隆鎮所承攬，周明昌
    所有坐落桃園縣桃園市○○段第581 地號土地及其上建物（
    門牌號碼桃園縣桃園市○○街30號）之房屋興建工程（下稱
    系爭工地）中之砌磚等部分工程，緣因康隆鎮財務狀況吃緊
    ，無法繼續施作上開工程，遂於97年11月15日與周明昌簽立
    切結書，該切結書第3 條、第4 條並約定砌磚等已完工部分
    ，業已收受工程款，現場與工程無關之私人物品及廢棄物，
    康隆鎮應於97年11月15日起3 日內清理完畢。陳文章於同年
    月16日至系爭工地發覺無法入場，經聯繫康隆鎮到場後，陳
    文章已瞭解康隆鎮退出系爭工程及上開切結書之約定，並明
    知收取工程款之對象係康隆鎮，無權要求周明昌支付款項，
    惟因陳文章急欲收回工程款，於同日中午，於康隆鎮以取回
    遺留在工地之機具為由，聯繫周明昌到場後，與周明昌、康
    隆鎮商討工程款之給付事宜，因周明昌認與康隆鎮間已無未
    結清之工程款而與康隆鎮、陳文章發生爭執，詎陳文章無視
    上開切結書之約定，竟基於恐嚇取財之犯意，向周明昌恫稱
    ：康隆鎮所積欠之砌磚工程款新臺幣（下同）12萬元應由周
    明昌支付，若周明昌拒付該筆款項，將拒絕清場，並會將已
    施作之牆面推倒，以阻撓周明昌尋覓其他廠商進場施作等語
    ，致周明昌畏懼房屋興建工程無法順利完成，而如數支付12
    萬元予陳文章。
二、案經周明昌訴由臺灣桃園地方法院檢察署檢察官偵查起訴。
    理  由
ㄧ、證據能力：
    按被告以外之人於審判外之陳述，雖不符刑事訴訟法第159
    條之1 至第159 條之4 之規定，而經當事人於審判程序同意
    作為證據，法院審酌該言詞陳述或書面陳述作成時之情況，
    認為適當者，亦得為證據；當事人、代理人或辯護人於法院
    調查證據時，知有刑事訴訟法第159 條第1 項不得為證據之
    情形，而未於言詞辯論終結前聲明異議者，視為有前項之同
    意，刑事訴訟法第159 條之1 、第159 條之5 第1 項、第2
    項分別定有明文。經查，本判決下列所引用之被告以外之人
    於審判外之陳述或非供述證據，檢察官、被告於本院言詞辯
    論終結前均未聲明異議，本院審酌上開證據資料製作時較無
    人情施壓或干擾，亦無不當取供，及證明力明顯過低之瑕疵
    ，認以之作為證據應屬適當，故揆諸前開規定，認前揭證據
    資料有證據能力，合先敘明。
二、訊據被告陳文章固坦承於上揭時、地曾稱：若當天沒有拿到
    錢，會將牆推倒，要一直住下去等語，並已取得告訴人周明
    昌交付之12萬元等情，惟否認有何恐嚇取財之犯行，辯稱：
    因無法進入工地，打電話給康隆鎮，請康隆鎮打電話給周明
    昌，康隆鎮就叫周明昌過來把工地的門打開，康隆鎮說周明
    昌不要把工地給我們做了，但是我們已經一個多月沒有領錢
    了，我就叫他們要給我們領錢，我知道我沒有權利對周明昌
    ，所以我是針對康隆鎮說的云云。惟查：
（一）上揭事實，業據證人即告訴人周明昌於原審證稱：因康隆
      鎮未依照原先協議的進度完成工程，在97年10月12日的時
      候我有請他趕快完成必須的工程，在經過1個月的努力並
      沒有進步，所以在97年11月15日要求他簽退場切結書並退
      出工程。在11月16日之前我不知道被告，我的工程是委託
      康隆鎮。97年11月16日當時我人是在外面，我有再找其他
      包商來做這件事情，康隆鎮打電話跟我提到說下包商要來
      拿東西，要求我到現場去。我跟我太太蔡月霞一起到工地
      去。工地門是我鎖的，前一天晚上我跟康隆鎮簽完切結書
      以後我有把工地的鎖換掉。我有向被告和康隆鎮解釋工程
      進度款已經支付完畢，被告說這一部分他已經做了，但是
      康隆鎮並沒有支付，如果今天沒有辦法拿到錢，他要把作
      的包括一樓、二樓有關砌磚的牆的部分推倒，並且會一直
      住在我的工地。我有跟他說這筆錢不是我應該付的，並且
      向被告及康隆鎮解釋所有的工程進度款已經支付完畢，但
      是協調後因為沒有辦法如願，我有請他吃飯，希望他把東
      西搬走，讓我繼續工程，後來我跟我太太跟被告討價還價
      。最後以12萬元成交。在餐廳吃完飯以後，在陽明公園討
      價還價，最後以12萬談定，我在八德的土銀分行的提款機
      領錢，再回到陽明公園交付給陳文章。吃飯的目的是想要
      請被告和平退場等語（原審卷第17至19頁），核與證人即
      告訴人之妻蔡月霞於偵查及原審證稱：因為康隆鎮打電話
      給我們，說砌磚的包商要把留在工地的器具拿走，伊與告
      訴人到場後，康隆鎮就說他還欠包商錢，要我們付錢，伊
      說這個錢不該我們付，包商當時就跟砌磚的工人說如果我
      們不付錢，他們就住在這裡，不要離開，當時迫於無奈，
      不得不付他們錢，當時氣氛很僵，而且被告很兇，我天真
      的想說請他們吃個飯，和平的把事情解決，吃飯的時候，
      我也很努力的說明我們沒有欠他們錢，可不可以把東西搬
      走，若他們沒有搬走，後續新的包商也無法進場施工，我
      們的工程是用貸款的方式，所以工程進度延宕對我們資金
      壓力很大，他們不搬走我很害怕，我不知道該怎麼辦，付
      被告12萬是希望把事情解決，被告搬走，工程才能繼續等
      語（偵字第28351號卷第17頁、原審卷第24頁背面至26 頁
      ），互核相符，並有營利事業登記公事資料查詢明細列印
      資料、協議書影本、桃園縣政府核發建造執照影本、工程
      付款分期明細、匯款單據、切結書2份、砌磚廠商及水電
      廠商簽署之切結書等影本在卷可資佐證（他字第93號卷第
      3頁至第15頁）。被告對此不否認，並坦承：知道沒有權
      利對告訴人等語，堪以認定系爭工地為康隆鎮向告訴人承
      攬，再由康隆鎮轉包予被告，被告並無權利直接對告訴人
      要求工資等情無訛。此部份事實，堪予認定。
（二）被告辯稱：沒有脅迫告訴人，吃飯的時候也是很開心在聊
      天乙節，參以上開97年11月16日證人康隆鎮所簽立之切結
      書載明「查本人（即康隆鎮）迄今業已收受由周先生所給
      付之本工程工程款新臺幣680萬元整，惟因可歸責於本人
      之事由本工程進度延宕，本人實無法如期完成本工程工作
      （截至民國97年11月16日止周先生溢付金額約新臺幣200
      萬元）。基於確保本人商譽，本人特立此書承諾切結下列
      事項，以資信守：一、本人茲此確認業與周先生達成合意
      ，本工程承攬契約於民國97年11月15日起終止，周先生得
      將本工程交由第三人承作。‧‧‧五、有關周先生溢付之
      款項，經合意別途由本人及周先生商討退還方式」（他字
      第93號卷第15頁）等語，顯然告訴人就系爭工程已溢付
      200 萬元，其主觀上應認為已無付款之義務，且被告亦自
      承當時證人蔡月霞有拿切結書給我看，我說我不認識字，
      你拿給我看也沒有用，我當時有比較生氣，才說要把牆推
      倒等語，堪認當時係由被告與告訴人談論工程款之事宜，
      告訴人夫妻已向被告解釋無須支付工程款，而被告亦知悉
      告訴人無支付上開工程款之義務，則告訴人本無支付工程
      款之義務與意願，若非遭受被告之脅迫，何以致之？至於
      嗣後告訴人夫妻宴請被告之情節，衡情，無非係尋求和平
      解決之道而不得不為之方式，尚難遽認未遭脅迫，何況，
      因談判不成，告訴人迫於無奈始支付12萬元予被告等情，
      已如前述，是被告此部份所辯，尚不可採。
（三）被告辯稱：有關不給錢將如何，係對證人康隆鎮說的乙節
      ，然證人康隆鎮於原審證稱：被告向伊請款，伊向告訴人
      夫妻說砌磚及粉刷的錢要給，講到這個時候大家不是很高
      興，在討價還價，告訴人夫妻邀我們去吃飯，但是被告不
      願意去，告訴人就一直拜託，吃完飯之後，告訴人跟被告
      去聊天，我當時在場，我很沮喪，他們講話的內容我沒有
      注意聽等語（原審卷第23頁），證人羅五郎於原審證稱：
      都是業主（即告訴人）跟廠商（及康隆鎮）、被告在溝通
      ，我沒有去聽他們在講什麼等語（見本院卷第22頁），是
      談判過程主要應係被告與告訴人2人為之，由被告直接向
      告訴人要求給付工程款，被告及證人康隆鎮要求付款之對
      象均為告訴人，且若告訴人不付款，被告將住在告訴人之
      工地、將告訴人所有之牆推倒，實際受影響之人均為告訴
      人，顯非被告對證人康隆鎮訴說，是此部份所辯，亦不可
      採。
（四）有關被告提出康龍鎮聲明書載：協大負責人康隆鎮商請業
      主周明昌、蔡月霞夫婦同意後，由其夫婦直接支付十二萬
      元給陳文章先生，作為抵銷協大之工程款等語（本院卷第
      20頁），然如前所述，告訴人周明昌夫婦，並未積欠協大
      款款，何來抵消之問題？且此聲明書日期為100年3月23日
      ，顯係原審判決後所為，不無彌縫之虞，自不足採。
（五）被告及辯護人辯稱：無不法所有意圖，只是拿回工錢乙節
      ，然綜上證人周明昌、蔡月霞、康隆鎮及羅五郎所述，足
      證被告明知無權利向告訴人要求工程款，仍執意為之，並
      於談判過程中以威嚇之言詞向告訴人恫稱若沒有拿到錢，
      會將牆推倒，要一直住下去等語，堪認被告有不法所有之
      意圖。
（六）被告及辯護人辯稱：康隆鎮已於原審証稱：有跟告訴人說
      砌磚及粉刷的錢要給人家，他沒說不願意等語，足認被告
      有權收工錢，並未恐嚇乙節，查：証人康隆鎮於原審雖証
      稱：切結書第三點有寫下包商不得向周明昌請求任何款項
      ，但我沒注意看，我與他認知不同等語（原審卷第24頁）
      ，然觀諸切結書已載明：已完成工程之下包廠商之工程款
      ，皆屬本人應賦予下包廠商之款項，本人及下包廠商不得
      再向周先生請求任何款項等語（他字卷第13頁），證人康
      隆鎮非無社會經驗之人，豈能推說未注意且切結書內容？
      是其所述，顯違常情，自不足採。
（七）被告及辯護人辯稱：康隆鎮另案已判決無罪確定，足認被
      告並無恐嚇乙節，查証人康隆鎮故經本院另案判決無罪，
      有該判決在卷可參（本院卷第52-59頁），惟如後所述，
      本院亦不認康隆鎮為本件之共犯，而另案認定如何，因證
      據及事實之出入，自難拘束本案，是此部份所辯，亦有誤
      會。
（八）至於被告及辯護人聲請傳喚證人康隆鎮及蔡月霞乙節，然
      此二位證人，業經原審傳喚實施交互詰問，賦予被告詰問
      機會（原審卷第24頁，26頁），且本件事証已明，依刑事
      訴訟法第196條規定，即無再行傳喚必要，合予敘明。
綜上，被告所辯，均不足採，事証明確，被告犯行，洵堪認定。
三、核被告所為，係犯刑法第346條第1項之恐嚇取財罪。原審以
    事証明確，適用刑事訴訟法第299條第1項前段，刑法第346
    條第1項、第41條第1項前段，刑法施行法第1條之1第1項、
    第2項前段，併審酌被告犯罪動機，手段，所生危害，自身
    亦背負需支付其餘小包工程款之壓力，究與一般無端滋事之
    情形有別，且所取得之款項，全數交付予下游包商羅五郎（
    見本院卷第21頁背面）等一切情狀，量處有期徒刑六月，並
    諭知易科罰金之折算標準。核無不合，被告上訴，否認犯行
    ，為無理由，應予駁回。然本院審酌被告雖曾受有期徒刑以
    上刑之宣告並執行完畢，然五年內未曾因故意犯罪受有期徒
    刑以上刑之宣告，此有本院被告前案紀錄表在卷可參，因ㄧ
    時失慮，致罹刑章，經此科刑教訓，當知悔改而無再犯之虞
    ，爰諭知緩刑三年，以啟自新。
四、公訴意旨認：被告與康隆鎮間有犯意聯絡及行為分擔，應論
    以共同正犯等語，然證人即告訴人周明昌於警詢、偵查中證
    述：當時是被告對我說如果不給錢，就不將工地內的私人物
    品取走及板模拆卸，阻擾工地施工，當時康隆鎮在旁幫腔對
    我說，對啦，你要跟他算清楚等語（他字卷第24頁背面、第
    35頁），是告訴人於斯時所述並未提及證人康隆鎮有參與恫
    嚇告訴人之舉，惟於原審改稱：康隆鎮說要把這筆錢給被告
    ，不然泥作的牆用力推就倒掉等語，是其所述前後情節歧異
    ，尚難遽信，此外復查無其他證據證明康隆鎮涉犯恐嚇取財
    罪嫌，起訴意旨認康隆鎮為共犯，尚有誤會，併此敘明。
據上論斷，應依刑事訴訟法第368條，刑法第74條第1項第2款，
判決如主文。
本案經檢察官李金定到庭執行職務。
中    華    民    國   100    年    8     月    26    日
            刑事第二十一庭審判長法  官  周政達
                                法  官  趙文卿
                                法  官  許永煌
以上正本證明與原本無異。
不得上訴。
                                書記官 陳樂觀
中    華    民    國   100    年    8     月    26    日
附錄：本案論罪科刑法條全文
中華民國刑法第346條
（恐嚇取財得利罪）
意圖為自己或第三人不法之所有，以恐嚇使人將本人或第三人之
物交付者，處 6 月以上 5 年以下有期徒刑，得併科 1 千元以
下罰金。